臺灣高等法院刑事判決
109年度上訴字第4645號
上  訴  人  
即  被  告  黃春菊



上列上訴人因偽造文書等案件，不服臺灣新北地方法院109年度
審訴字第1717號，中華民國109年10月14日第一審判決（起訴案
號：臺灣新北地方檢察署107年度偵緝字第3551號），提起上訴
，本院判決如下：
    主  文
原判決撤銷。
黃春菊犯如附表二、三所示各罪，各處如附表二、三所示之刑及
沒收。又犯詐欺取財罪，處有期徒刑柒月；未扣案之犯罪所得新
臺幣貳拾肆萬元沒收，於全部或一部不能沒收或不宜執行沒收時
，追徵其價額。應執行有期徒刑參年。
黃春菊被訴冒用「吳善欽」名義（壹次）、冒用「陳俐羚」名義
（貳次）、就乙合會中之其中貳次犯行，均無罪。
    犯罪事實
一、黃春菊意圖為自己不法之所有，分別為下列犯行：
　㈠黃春菊於民國101年1月間自認互助會首，召募互助會一組（
    下稱甲合會），每月會款新臺幣（下同）1萬元，會期自101
    年1月5日至104年8月5日，採內標制（即活會會員每期扣除
    標息繳納會款），含會首為56會，開標日期、底標、開標地
    點均如附表一編號一所示。其竟基於行使偽造準私文書及詐
    欺取財之犯意，利用擔任會首主持互助會開標時，因會員彼
    此間非全然熟識，且會員基於信任常未親臨開標會場之機會
    ，分別於附表二所示開標日（即冒標日期），擅自在空白紙
    張上填具附表二所示標息（即冒標金額），並假冒當日未出
    席之會員名義，向其他在場活會會員佯稱此乃某未出席之會
    員之投標單，用以偽造依習慣足以表示係由上開遭冒名會員
    以該等標息參與競標之一定用意之投標單，旋出具該投標單
    參與競標而得標，再向其他活會會員詐稱該名會員得標，致
    使甲合會各活會會員均陷於錯誤，誤信各該期係由某會員得
    標而繳交各該期活會會款予黃春菊（各次冒標日期、金額、
    各次詐得金額，均詳如附表二所示），並因而詐得會款共計
    571萬8600元，足以生損害於各該被冒標之人以及其他活會
    會員。
  ㈡黃春菊於102年5月間自認互助會首，召募互助會一組（下稱
    乙合會），每月會款新臺幣（下同）1萬元，會期自102年5
    月20日至106年1月20日，採內標制，含會首為57會，開標日
    期、底標、開標地點均如附表一編號二所示。其竟基於行使
    偽造準私文書及詐欺取財之犯意，利用擔任會首主持互助會
    開標時，因會員彼此間非全然熟識，且會員基於信任常未親
    臨開標會場之機會，分別於附表三所示開標日（即冒標日期
    ），擅自在空白紙張上填具附表三所示標息（即冒標金額）
    ，並假冒當日未出席之會員名義，向其他在場活會會員佯稱
    此乃某未出席之會員之投標單，用以偽造依習慣足以表示係
    由上開遭冒名會員以該等標息參與競標之一定用意之投標單
    ，旋出具該投標單參與競標而得標，再向其他活會會員詐稱
    該名會員得標，致使乙合會各活會會員均陷於錯誤，誤信各
    該期係由某會員得標而繳交各該期活會會款予黃春菊（各次
    冒標日期、金額、各次詐得金額，均詳如附表三所示），並
    因而詐得會款共計314萬5400元，足以生損害於各該被冒標
    之人以及其他活會會員。
  ㈢黃春菊明知其已無支付能力，且無依合會契約履行之意願，
    竟向附表一編號三所示之會員佯稱將召集每月1萬元之新會
    （下稱丙合會），自104年5月起開標，致如附表一編號三所
    示之會員陷於錯誤而允以參加，黃春菊並104年3、4月間陸
    續向郭俐妤、陳明香、黃美玲、張惠華、林美芳、沈淑婉、
    林國忠、許雪梅各收取6萬元、2萬元、2萬元、3萬元、3萬
    元、1萬元、3萬元、4萬元，共計24萬元。
　　嗣黃春菊分別向吳青春（已歿）、賴桂春、連淑絹、許雪梅
    表示其等參加之104年4月5日甲會得標，惟經事後聯絡黃春
    菊無著，前述各會會員方知受騙。
二、案經林美芳、吳青春、郤錦慧、張銘華、陳明香、賴桂春、
    林國忠、連淑絹、楊儀樺（原名：江楊錦珠）、郭俐妤、黃
    美玲、林美菊、沈淑婉、許雪梅、吳碧桃、張惠華、林秀卿
    、黃美能、賴玉梅訴請臺灣新北地方檢察署檢察官偵查起訴
    。
    理  由
甲、有罪部分：
壹、證據能力部分：
    按被告以外之人於審判外之陳述，雖不符刑事訴訟法第159
    條之1至第159條之4之規定，而經當事人於審判程序同意作
    為證據，法院審酌該言詞陳述或書面陳述作成時之情況，認
    為適當者，亦得為證據。又當事人、代理人或辯護人於法院
    調查證據時，知有第159條第1項不得為證據之情形，而未於
    言詞辯論終結前聲明異議者，視為有前項之同意，同法第15
    9條之5亦有明定。查本件檢察官、上訴人即被告黃春菊（下
    稱被告）就本判決下列所引被告以外之人於審判外陳述之證
    據能力均不予爭執，迄至言詞辯論終結，亦未對該等證據之
    證據能力聲明異議，本院審酌該些供述證據作成時，核無違
    法取證或其他瑕疵，認為以之作為本案之證據屬適當，自有
    證據能力。其餘資以認定被告犯罪事實之非供述證據，均查
    無違反法定程序取得之情形，依刑事訴訟法第158條之4反面
    規定，亦具證據能力。
貳、實體部分：
一、認定犯罪事實之證據及理由：
　㈠訊據被告黃春菊就上開犯罪事實，於原審及本院審理中均坦
    承不諱（見原審卷第93頁；本院卷第93、215頁）；核與證
    人即告訴人林美芳、陳明春、賴桂春、林國忠、連淑絹、楊
    儀樺、黃美玲、林美菊、沈淑婉、許學梅、吳碧桃、張惠華
    、林秀卿、黃美能、賴玉梅、郤錦慧、張王秋香，及證人陳
    莉羚、吳善欽於偵查中之證述情節相符（見107年度偵緝字
    第3551號卷，下稱偵緝卷，第49至54、145、175至177、183
    、201頁），並有甲會會員繳交會款明細表、乙會會員繳交
    會款明細表、甲會會員名單、乙會會員名單、告訴人林國忠
    與被告間之LINE對話紀錄、告訴人沈淑婉與被告間之LINE對
    話紀錄、告訴人張惠華與被告間之LINE對話紀錄等在卷可稽
    （見104年度偵字第12581號卷，下稱偵卷，第5至6、7、8、
    9、10至13、14至17、18頁）。足見被告前揭任意性自白與
    事實相符，可堪採信。
　㈡就甲合會而言：
　⒈甲合會自101年1月5日起至104年4月5日最後1次開標為止，扣
    除會首，業已進行50會（其中包含以「吳善欽」名義競標之
    1會），應僅尚餘5會活會會員。但經本院勾稽卷內告訴狀（
    見偵卷第1至4頁）及各該告訴人上開於偵查中之陳述，認甲
    合會之活會會員至少尚有25會（即如附表一編號一所示）；
    而告訴人吳碧桃部分（尚包含「吳文泰」之名義），共計2
    會，於告訴狀中雖稱就甲合會僅得標1會（見偵卷第3頁），
    然於偵查中卻陳稱：甲合會2會皆有得標（見偵緝卷第54頁
    ），此陳述較有利被告，自應以偵查中親自陳述為準，故告
    訴人吳碧桃（含「吳文泰」）2會均未列入甲合會之活會會
    員；另告訴人許雪梅（會員名單誤載「陳雪梅」，包含「許
    文彬」名義），共計2會，有上開會員名單存卷足參，其雖
    於偵查中陳稱就甲合會參加3會（見偵緝卷第54頁），但此
    陳述顯於會員名單不符，故應認其僅參加有2會且均未得標
    ，併予說明。
　⒉既然甲合會僅餘5會尚未開標，應僅有5會活會會員，卻至少
    尚存25會活會會員，足徵被告至少冒標20會（計算式：20－5
    ＝20）。
　⒊且依最有利被告之標息計算方式，自應以卷附甲合會會員繳
    交會款明細表（見偵卷第5至6頁）中標息最低（即標金最高
    ）之20次，作為被告冒標之日期、會次。準此，被告就甲合
    會冒標之時間如附表二所示，以該合會不含會首共55人計算
    ，而活會會員數之計算方法，係先以冒標當次之期數，往前
    推算業已開標之死會會員數後，以總會數扣除會首、死會會
    員及虛列會員數即為活會會員數，若係以活會會員名義借標
    時，被借標者實際上仍為活會會員，故該次開標期日之活會
    會員數並不會遞減，並應再加計前已遭虛列投標之會員數。
    從而，被告於附表二編號1冒標時，活會人數尚有36人（此
    為第20會，已有19人死會，故活會會員：55－19＝36）；於附
    表二編號2冒標時，活會人數尚有36人（此為第21會，但第2
    0會也是冒標，仍只有19會冒標，故活會會員36人）；於附
    表二編號3冒標時，活會人數尚有36人（為第22會，但第20
    、21會也是冒標，仍只有19會冒標，故活會會員36人）；同
    理，附表二編號4、5冒標時，活會人數均尚有36人；於附表
    二編號6冒標時，活會人數尚有35人（此為第26會，扣除第2
    0至24會冒標，只有20人死會，故活會會員35人）；同理，
    附表二編號7至20，因均是接續冒標之會次，故皆只有20人
    死會，是以活會人數均尚有35人。
　㈢就乙合會而言：
　⒈乙合會自102年5月20日起至104年3月20日最後1次開標為止，
    扣除會首，業已進行28會（其中包含被告假借「陳俐羚」名
    義競標之2會，「陳俐羚」並未參加乙合會，僅是被告之人
    頭，故不應列入活會會員），應尚餘28會活會會員。但經本
    院勾稽卷內告訴狀（見偵卷第1至4頁）及各該告訴人上開於
    偵查中之陳述，認乙合會之活會會員至少尚有36會（即如附
    表一編號二所示）；而告訴人吳碧桃之1會（會員名單誤載
    「呂碧桃」），於告訴狀中雖稱有該會得標（見偵卷第3頁
    背面），然於偵查中卻陳稱：乙合會並未得標一語甚明（見
    偵緝卷第54頁），自應以偵查中親自陳述為準，故將告訴人
    吳碧桃1會列入乙合會之活會會員。
　⒉既然乙合會餘28會尚未開標，應僅有28會活會會員，卻至少
    尚存36會活會會員，則被告至少冒標8會（計算式：36－28＝8
    ）。　
　⒊且依最有利被告之標息計算方式，自應以卷附乙合會會員繳
    交會款明細表（見偵卷第7頁）中標息最低（即標金最高）
    之8次，作為被告冒標之日期、會次。準此，被告就乙合會
    冒標之時間如附表三所示，以該合會不含會首共56人計算，
    而活會會員數之計算方法，係先以冒標當次之期數，往前推
    算業已開標之死會會員數後，以總會數扣除會首、死會會員
    及虛列會員數即為活會會員數，若係以活會會員名義借標時
    ，被借標者實際上仍為活會會員，故該次開標期日之活會會
    員數並不會遞減，並應再加計前已遭虛列投標之會員數。從
    而，被告於附表三編號1冒標時，活會人數尚有56人（此為
    第1會，尚無人死會，故活會會員：56）；於附表三編號2冒
    標時，活會人數尚有53人（此為第5會，但第1會是冒標，有
    3人死會，故活會會員：56－3＝53）；於附表三編號3冒標時
    ，活會人數尚有49人（為第10會，但第1、5會冒標，有7人
    死會，故活會會員：56－7＝49）；同理，附表三編號4、5冒
    標時，活會人數均尚有49人（因乃接續附表三編號3之會次
    ，死會人數沒有增加，故活會人數亦相同）；附表二編號6
    至8部分，活會人數均乃39人（此為第23、24、25會，扣除
    第1、5、10至12會冒標，均只有17人死會，故活會會員：56
    －17＝39）。　 
  ㈣按民間互助會已標取會款者（即一般所稱之死會），於標取
    會款後不問何人得標，至完會止，本有向會首按時交付會款
    （含標息）之義務，會首冒標會款時，除對於活會會員有冒
    標施詐（即佯稱某某人得標），使活會會員陷於錯誤，誤認
    係被冒標之人得標而交付會款，成立詐欺取財罪外，對於已
    標取會款之會員，因按時繳付會款本為其標取會款後之義務
    ，並無施詐或使其陷於錯誤可言，自無成立詐欺罪之餘地，
    是已標取會款之會員對於嗣後會首之冒標會款，不能認係詐
    欺之被害人（最高法院92年度台上字第1138號判決意旨參照
    ）。因此，本案被告假借未到場會員名義所詐取者，應僅限
    於冒標當時尚屬活會會員繳納之會款，尚不及於死會會員所
    繳納之會款，而以當期活會會員所繳交之會款，始為被告冒
    標該次所詐得之款項，至於死會會員所繳交之當次會款，則
    應循民事途徑解決，不能認係被告詐欺所得。又本件互助會
    係採內標制，故各活會會員應繳之會款，應以每期1萬元會
    金扣除該次標息金額（如附表二、三「冒標金額」所示）計
    算所得餘款，則被告各次冒標所詐得金額計算式即為：「（
    1萬－該次標息）×（活會會員數）＝當次詐欺金額」（即附表
    二、三「詐得金額」欄所示）。準此，本件被告上開詐欺取
    財之款項，甲合會部分總計為571萬8600元、乙合會部分總
    計為314萬5400元。
  ㈤綜上所述，本件事證已臻明確，被告上開行使偽造準私文書
    罪及詐欺取財等犯行洵堪認定，均應予依法論科。
二、論罪：
  ㈠按行為後法律有變更者，適用行為時之法律。但行為後之法
    律有利於行為人者，適用最有利於行為人之法律，刑法第2
    條第1項定有明文。查被告就附表二編號1至13、附表三編號
    1至4行為後，刑法第339條第1項於103年6月18日修正公布，
    於同年月20日生效施行。修正前刑法第339條第1項規定：「
    意圖為自己或第三人不法之所有，以詐術使人將本人或第三
    人之物交付者，處5年以下有期徒刑、拘役或科或併科1000
    元以下罰金」，而修正後刑法第339條第1項規定：「意圖為
    自己或第三人不法之所有，以詐術使人將本人或第三人之物
    交付者，處5年以下有期徒刑、拘役或科或併科50萬元以下
    罰金」。是103年6月18日之修正雖最高度刑罰同為有期徒刑
    5年，且同有拘役、罰金之法定刑，惟罰金刑度自「1000元
    以下」提高為「50萬元以下」，是比較修正前、後刑法第33
    9條第1項之規定，針對附表二編號1至13、附表三編號1至4
    部分，均自以修正前即行為時法有利於被告。至於其他各罪
    ，即應適用修正後之規定，不待贅言。
　㈡按冒用他人名義書寫標單，以冒標他人之合會，茍標單上除
    書寫被冒標者姓名及欲標取會款所出利息之金額外，並書有
    「標單」之意旨，而就文義內容之本身，使人一見即知係投
    標會款之標單，該標單固係刑法第210條所稱之私文書；惟
    如僅在紙上書寫被冒標者之姓名及所出利息之金額，就文義
    本身並不足以獨立表示一定用意之證明，如非依民間合會之
    習慣，尚無從認定其上之文字，係用以表示該名義人願出所
    書金額之利息以標取合會會款之證明者，則非刑法第210條
    所規定之私文書，而屬同法第220條以文書論之準私文書。
    又按於標會時，通常由欲標取會款之會員，在空白紙條上，
    或僅書立其姓名、綽號及數字者，甚或只書寫數字而未書立
    其姓名、綽號，另以言詞等方法表示係何會員所出具者，則
    依習慣或特約均足以辨明係該會員以所書寫數字為標息金額
    參加競標之標單，均應以準私文書論（最高法院89年度台上
    字第1319號、91年度台上字第5683號、96年度台上字第6927
    號判決意旨參照）。本案被告於上開時地，冒用未到場會員
    之名義，在紙上偽寫標息金額一節，業經被告自陳在卷（見
    本院卷第101頁），依民間合會之習慣，足以表示該某會員
    欲以此標息競標之用意，嗣又行使參與競標而得標，揆諸前
    揭判決意旨，自應屬行使偽造刑法第220條第1項以文書論之
    準私文書無訛。被告嗣將該標單予以行使，提示於其他合會
    成員參加競標，並據該準私文書之內容主張其標取會金之意
    思，而冒標詐取活會會員會款（包含遭冒標者），足生損害
    於上開互助會之活會會員及各該遭冒標之會員。故核：
　⒈被告就附表二編號1至13、附表三編號1至4所為，均係犯刑法
    第216條、第210條、第220條第1項之行使偽造準私文書罪、
    修正前刑法第339條第1項之詐欺取財罪。
　⒉被告就附表二編號14至20、附表三編號5至8所為，均係犯刑
    法第216條、第210條、第220條第1項之行使偽造準私文書罪
    、刑法第339條第1項之詐欺取財罪。
　⒊上開被告偽造署押為偽造準私文書之階段行為，偽造準私文
    書之低度行為應為行使之高度行為所吸收，均不另論罪。
　⒋被告就事實欄一㈢所為，則係犯刑法第339條第1項之詐欺取財
    罪。
  ㈢就事實欄一㈠、㈡（即附表二、三）部分：
　　被告每次冒標時之詐欺行為，使多數不知情之會員陷於錯誤
    而交付財物，因侵害法益相同，為同種想像競合犯，應從一
    重處斷。且被告以一冒名投標行為，觸犯上開二罪名，為想
    像競合犯，應從一重之行使偽造準私文書罪論處。
　㈣被告就附表二（共20罪）、附表三（共8罪）及事實欄一㈢（1
    罪）所示29次犯行間，犯意各別，行為互殊，應予分論併罰
    。
乙、無罪部分：
一、起訴意旨略以：黃春菊就甲合會部分，冒用「吳善欽」名義
    ，在標單上填寫「吳善欽」之姓名及標息1次，再出具該標
    單參與競標並得標而行使之，致不知情之會員均陷於錯誤，
    如數交付該次會款予黃春菊以詐得款項；及就乙合會部分，
    冒用至少10人之名義（就超逾8次之「2次」犯行部分），參
    與競標並得標而行使冒用名義之標單，致使活會會員陷於錯
    誤，進而詐得會款；且於乙合會之其中2次會期，冒用「陳
    俐羚」名義，在標單上填寫「陳俐羚」之姓名及標息2次，
    分別出具該2次標單參與競標並得標而行使之，致不知情之
    會員均陷於錯誤，如數交付該2次會款予黃春菊以詐得款項
    ，因認其涉犯刑法第216條、第210條、第220條第1項之行使
    偽造準私文書罪、刑法第339條第1項之詐欺取財罪嫌等語。
二、按犯罪事實應依證據認定之，無證據不得認定犯罪事實；又
    不能證明被告犯罪者，應諭知無罪之判決，刑事訴訟法第15
    4條第2項、第301條第1項分別定有明文。再按事實之認定，
    應憑證據，如未能發現相當證據，或證據不足以證明，自不
    能以推測或擬制之方法，為裁判基礎；且認定不利於被告之
    事實須依積極證據，苟積極證據不足為不利於被告事實之認
    定時，即應為有利於被告之認定；另認定犯罪事實所憑之證
    據，雖不以直接證據為限，間接證據亦包括在內，然無論直
    接證據或間接證據，其為訴訟上之證明，須於通常一般之人
    均不致有所懷疑，而得確信其為真實之程度者，始得據之為
    有罪之認定，倘其證明尚未達到此一程度，而有合理之懷疑
    存在，無從使事實審法院得有罪之確信時，即應由法院為諭
    知被告無罪之判決（最高法院40年台上字第86號、30年上字
    第816號、76年台上字第4986號判例意旨參照）。
三、公訴意旨認被告涉有上開犯行，無非係以證人吳善欽、陳俐
    羚於偵查中之證述，及上述各該告訴人之陳述、甲乙2會會
    員名單為其主要論據。然而：
　㈠甲合會部分：
　　證人吳善欽「經提示被告影像資料」後，於偵查中先稱：有
    參與被告召集之合會（按指甲合會），且被告之後倒會、跑
    掉了，而被告僅積欠其3至5萬元一語甚明（見偵緝卷第175
    頁）；卻於同日第2次偵訊時改口證稱：沒見過被告、從來
    未曾跟過被告召集之合會（見偵緝卷第183頁）。而是否相
    識、是否參與合會乃是有、無之問題，豈有前後證述歧異之
    可能，是證人吳善欽事後改口之證述即有疑慮；另衡以參與
    合會之目的即是欲賺取標息，各參與者對於是否得標及金額
    均會仔細計較、核算，實屬常情，證人吳善欽既然已先自承
    有參與甲合會，且能明確陳述「被告倒會、跑掉」而與本案
    情狀一致，則證人吳善欽應有參與甲合會方屬實情，且由其
    前證「被告積欠之款項約3至5萬元」一語，相較本案各該告
    訴人損失之金額高達十數萬、數十萬元，堪認被告應確實有
    給付證人吳善欽會款無誤，核與被告於偵查中陳稱：「吳善
    欽有同意我用他的名義投標，我錢也有給他」一語相互吻合
    （見偵緝卷第28頁）。準此，本案實無從排除吳善欽確有得
    標1會之事實，自尚難遽以行使偽造準私文書罪、刑法第339
    條第1項之詐欺取財罪嫌相繩。
　㈡乙合會部分：
　⒈證人陳俐羚則經提示被告影像資料後，始終證稱：不認識被
    告且從未參與過被告召集之合會一語明確（見偵緝卷第145
    、201頁），可見「陳俐羚」僅為被告虛擬之人頭，而與其
    自承「我用陳俐羚名義投標，所以是由我拿走標金」一語（
    見偵緝卷第28頁）一致。再者，被告為上開陳述時，尚一併
    陳述前揭「吳善欽」部分，參以本院肯認被告就「吳善欽」
    部分之陳述屬實，而「陳俐羚」並非常見、多人使用之通俗
    姓名，被告豈可能憑白無故於會員名單中將此姓名列入並載
    為「2會」；且被告對於經詢問使用「何人名義」冒標一節
    ，均一再表示忘記了、始終未能明確說明，益徵被告對於無
    法釐清冒標名義，實與其在本院審理中陳稱乃利用未到場之
    活會會員名義為之，因各次到場之人不一，以致冒用之名義
    皆是臨時、視情況編撰，方未能逐一熟記之常情無違，而其
    卻對於借用「陳俐羚」名義之過程均能陳述在案，且前後大
    致相符，則被告前稱「因有參與陳俐羚之互助會，故同意相
    互借用名義，各自於彼此之合會得標、還款」一語，應屬非
    虛；至於「陳俐羚」前揭一再否認雙方相識之詞，則屬有疑
    。從而，既然「陳俐羚」僅為被告之人頭，且無法排除被告
    確有獲其同意之情狀，則起訴意旨就此部分遽論以行使偽造
    準私文書罪、刑法第339條第1項之詐欺取財罪嫌，即有速斷
    。
　⒉此外，既然陳俐羚僅為人頭，並未實際參與乙合會，縱使「
    陳俐羚」未實際得標，亦無從將其列為乙合會活會會員，且
    經本院勾稽相關證據資料，乙合會部分至少尚存之活會會員
    乃36會，既然乙合會餘28會尚未開標，應僅有28會活會會員
    ，卻至少尚存36會活會會員，則被告至少冒標8會之事實，
    業如上述，則就起訴書認乙合會至少10次冒標之行為，就超
    逾「8次」部分之「2次」犯行，即屬無從證明。
　㈢綜上所述，本件依公訴人所舉證據，就上開部分，尚未達於
    通常一般人均不致有所懷疑，而得確信被告有罪之程度，自
    不足證明被告有前揭犯行。此外，別無其他積極證據足以證
    明被告有前揭公訴意旨所指之罪嫌，是檢察官所舉事證，不
    足以證明被告犯罪，其指出之證明方法，亦無從說服法院以
    形成有罪之心證，自應為被告無罪之諭知。　　　　
丙、撤銷改判之理由及科刑審酌事項：
一、原審以被告犯罪事證明確，予以論罪科刑，固非無見，惟：
    ㈠各次冒標之時間均屬獨立、可分，冒用之名義亦屬不一，
    故就甲合會、乙合會各次行為，乃犯意各別、行為互殊，原
    判決逕論以接續犯之一罪，實有違誤。㈡本案前述乙部分之
    各罪，依卷內事證，尚無從形成有罪之確信，業如前述，原
    判決就此部分遽以論罪科刑，亦有不當。㈢就事實欄一㈢部分
    ，獲取之犯罪所得為24萬元，相較原判決認定甲合會之犯罪
    所得共計443萬5600元、乙合會犯罪所得共計335萬9400元，
    而就各別量處之刑度乃分別判處有期徒刑8月、1年4月、1年
    2月以觀，則就事實欄一㈢部分之量刑亦屬失衡，稍有未恰。
    從而，原判決既然有上開可議之處，即屬無可維持，自應由
    本院撤銷改判。且就甲合會、乙合會部分（即附表二、三）
    ，既有上開適用法律不當而經本院撤銷之情事，雖是被告提
    起上訴，依刑事訴訟法第370條第1項但書規定，不受不利益
    變更禁止原則之限制，特予說明。
二、爰審酌被告因自身資金週轉不靈，竟利用告訴人等之信任而
    冒標，向活會會員分別詐得如附表二、三所示之會款，造成
    告訴人及被害人之損失非輕，實屬不該；並參以事後坦承犯
    行及迄今未能賠償各該告訴人、被害人之犯後態度，另考量
    被告之犯罪手段、動機、目的、高中畢業之智識程度、子女
    均已成年，現今無業由子女照顧之家庭經濟狀況等一切情狀
    （見原審卷第94頁；本院卷第215頁），就所犯各罪分別量
    處如主文第2項所示之刑（即如附表二、三各編號「主文及
    宣告刑、沒收」欄所示之刑，就事實欄一㈢部分則量處有期
    徒刑7月）；暨由其所侵害法益種類、犯罪態樣、手段均相
    同，而斟酌對全體犯罪應予之整體非難評價程度，定應執行
    刑如主文第2項所示，以示懲儆。
三、沒收：
  ㈠修正後刑法第2條第2項明定沒收為獨立之法律效果，而不具
    刑罰本質，適用裁判時之法律、刑法施行法第10條之3第1項
    規定104年12月17日修正之刑法，自105年7月1日施行，是本
    件應全部適用新修正之刑法沒收規定。
  ㈠被告就有罪部分之附表二、三部分，詐得金額如附表二、三
    各編號所示金額（即附表二部分總計為571萬8600元、附表
    三部分總計為314萬5400元），暨就事實欄一㈢部分之犯罪所
    得24萬元，既經被告移入其實力支配管領之下，均屬被告所
    有之犯罪所得，依同法第38條之1第1項前段之規定，宣告沒
    收之，因並未扣案，為免不能或不宜執行沒收，並依同條第
    3項之規定，於全部或一部不能沒收或不宜執行沒收時，追
    徵其價額。
　㈡至於被告於甲、乙合會冒標時所偽造之標單，並未扣案，參
    以一般民間互助會之習慣，該標單應已在該次標會開標後即
    行撕毀丟棄，況被告為避免犯罪被發覺，衡諸常情，當無留
    存標單之可能，至於其上署押雖本應依刑法第219條宣告沒
    收，但偽造之名義既然均無從確認，且可認該等標單（連同
    署押）均已滅失而不存在，而不至影響署押之名義人，故均
    不另為沒收之諭知，併此敘明。
據上論斷，應依刑事訴訟法第369條第1項前段、第364條、第299
條第1項前段、第301條，刑法第2條第1項前段、第210條、第216
條、第220條、（修正前後）第339條第1項、第55條、第51條第5
款、第38條之1第1項前段、第3項，判決如主文。
本案經檢察官陳雅詩提起公訴，檢察官壽勤偉到庭執行職務。
中　　華　　民　　國　　110 　年　　4 　　月　　29　　日
                  刑事第十一庭  審判長法　官  周煙平
                                      法　官  吳炳桂
                                      法　官  陳俞伶
以上正本證明與原本無異。
詐欺取財部分不得上訴。
其餘部分如不服本判決，應於收受送達後20日內向本院提出上訴
書狀，其未敘述上訴之理由者並得於提起上訴後20日內向本院補
提理由書（均須按他造當事人之人數附繕本）「切勿逕送上級法
院」。
                                      書記官  朱家麒
中　　華　　民　　國　　110 　年　　4 　　月　　30　　日
附錄：本案論罪科刑法條全文
中華民國刑法第210條
偽造、變造私文書，足以生損害於公眾或他人者，處5年以下有
期徒刑。

中華民國刑法第216條
行使第210條至第215條之文書者，依偽造、變造文書或登載不實
事項或使登載不實事項之規定處斷。

中華民國刑法第220條
在紙上或物品上之文字、符號、圖畫、照像，依習慣或特約，足
以為表示其用意之證明者，關於本章及本章以外各罪，以文書論
。
錄音、錄影或電磁紀錄，藉機器或電腦之處理所顯示之聲音、影
像或符號，足以為表示其用意之證明者，亦同。

（修正前）中華民國刑法第339條
意圖為自己或第三人不法之所有，以詐術使人將本人或第三人之
物交付者，處5年以下有期徒刑、拘役或科或併科1千元以下罰金
。
以前項方法得財產上不法之利益或使第三人得之者亦同。
前二項之未遂犯罰之。

（現行）中華民國刑法第339條
意圖為自己或第三人不法之所有，以詐術使人將本人或第三人之
物交付者，處5年以下有期徒刑、拘役或科或併科50萬元以下罰
金。
以前項方法得財產上不法之利益或使第三人得之者亦同。
前二項之未遂犯罰之。
 
附表一：
編號 會期   會員數 （含會首） 開標日期 會款 （新臺幣） 底標 （新臺幣） 內標或外標 開標地點     活會會員  一 101年1月5日起至104年8月5日止(甲會) 56位 每月5日7時許。 每年2月 15日、6月15日、10月15日加標 1萬元 底標1,000元 內標 新北市新莊區中港國小 1.張惠華（1會） 2.黃美玲（2會） 3.林美芳（2會） 4.林秀芳(實際會員    林秀卿)（1會） 5.林國忠（2會） 6.張素芬（1會） 7.郭麗雪、郭麗清、郭麗雲(實際會員郭俐妤)（各1會） 8.林美菊（1會） 9.吳佩勳(實際會員    吳青春)（1會） 10.郤錦慧（2會） 11.連淑絹(1會) 12.葉財福(實際會員連淑絹)（1會） 13.江佩蓉(實際會員江楊錦珠)（1會） 14.陳雪梅、許文彬     (實際會員均為許     雪梅)（各1會） 15.王秋香、王錦華、張銘華(實際會員均為張銘華)（各1會） 16.徐溢隆(實際會員賴桂春)(1會) 二 102年5月20日起至106年1月20日止(乙會) 57位 每月20日7時許，每年4月 30日、8月30日、12月30日加標 1萬元 底標1,000元 內標 同上 1.張惠華(2會) 2.黃美玲(2會) 3.林美芳(2會) 4.陳明香(2會) 5.連淑絹(2會) 6.沈淑婉(2會) 7.張寶慧(實際會員    張惠華)（1會） 8.郭麗雲、郭麗清、郭麗雪、簡伶軒、陳裕文、許紘勳(實際會員郭俐妤)（各1會） 9.黃美能（1會） 10.許雪梅、許文彬(實際會員許雪梅)    （各1會） 11.郤錦慧（1會） 12.吳青春、吳鴻達、吳詩萍、吳佩勳、吳宥姍、江郁媗(實際會員吳青春)    （各1會） 13.楊秀珠(實際會員江楊錦珠)（1會） 14.張銘華、王錦華、王秋香(實際會員均為張銘華)（各1會） 15.呂碧桃（實際會員吳碧桃）（1會） 16.趙睿騰（實際會員連淑絹）（1會） 17.林彩俞（實際會員連淑絹）（1會）  三 預計會期自104年4月5日起(丙會) 約50位 每月30日 1萬元 不詳 不詳 不詳 1.郭俐妤(6會) 2.陳明香(2會) 3.黃美玲(2會) 4.張惠華(3會) 5.林美芳(3會) 6.沈淑婉(1會) 7.林國忠(3會) 8.許雪梅(4會) 

附表二：甲合會部分
編號 冒標日期 冒標金額 （新臺幣） 尚存活會數 詐得金額 （新臺幣） 主文及宣告刑、沒收 1 102年5月5日 1700 36 298800 黃春菊犯行使偽造準私文書罪，處有期徒刑捌月。未扣案犯罪所得新臺幣貳拾玖萬捌仟捌佰元沒收，於全部或一部不能沒收或不宜執行沒收時，追徵其價額。 2 102年6月5日 1600 36 302400 黃春菊犯行使偽造準私文書罪，處有期徒刑玖月。未扣案犯罪所得新臺幣參拾萬貳仟肆佰元沒收，於全部或一部不能沒收或不宜執行沒收時，追徵其價額。 3 102年6月15日 （加標） 1600 36 302400 黃春菊犯行使偽造準私文書罪，處有期徒刑玖月。未扣案犯罪所得新臺幣參拾萬貳仟肆佰元沒收，於全部或一部不能沒收或不宜執行沒收時，追徵其價額。 4 102年7月5日 1700 36 298800 黃春菊犯行使偽造準私文書罪，處有期徒刑捌月。未扣案犯罪所得新臺幣貳拾玖萬捌仟捌佰元沒收，於全部或一部不能沒收或不宜執行沒收時，追徵其價額。 5 102年8月5日 1800  36 295200 黃春菊犯行使偽造準私文書罪，處有期徒刑捌月。未扣案犯罪所得新臺幣貳拾玖萬伍仟貳佰元沒收，於全部或一部不能沒收或不宜執行沒收時，追徵其價額。 6 102年10月5日 2100 35 276500 黃春菊犯行使偽造準私文書罪罪，處有期徒刑捌月。未扣案犯罪所得新臺幣貳拾柒萬陸仟伍佰元沒收，於全部或一部不能沒收或不宜執行沒收時，追徵其價額。 7 102年10月15日 （加標） 2100 35 276500 黃春菊犯行使偽造準私文書罪，處有期徒刑捌月。未扣案犯罪所得新臺幣貳拾柒萬陸仟伍佰元沒收，於全部或一部不能沒收或不宜執行沒收時，追徵其價額。 8 102年11月5日 2200 35 273000 黃春菊犯行使偽造準私文書罪，處有期徒刑捌月。未扣案犯罪所得新臺幣貳拾柒萬參仟元沒收，於全部或一部不能沒收或不宜執行沒收時，追徵其價額。 9 102年12月5日 2200 35 273000 黃春菊犯行使偽造準私文書罪，處有期徒刑捌月。未扣案犯罪所得新臺幣貳拾柒萬參仟元沒收，於全部或一部不能沒收或不宜執行沒收時，追徵其價額。 10 103年1月5日 2200 35 273000 黃春菊犯行使偽造準私文書罪，處有期徒刑捌月。未扣案犯罪所得新臺幣貳拾柒萬參仟元沒收，於全部或一部不能沒收或不宜執行沒收時，追徵其價額。 11 103年2月5日 2100 35 276500 黃春菊犯行使偽造準私文書罪，處有期徒刑捌月。未扣案犯罪所得新臺幣貳拾柒萬陸仟伍佰元沒收，於全部或一部不能沒收或不宜執行沒收時，追徵其價額。 12 103年2月15日 （加標） 2100 35 276500 黃春菊犯行使偽造準私文書罪，處有期徒刑捌月。未扣案犯罪所得新臺幣貳拾柒萬陸仟伍佰元沒收，於全部或一部不能沒收或不宜執行沒收時，追徵其價額。 13 103年3月5日 2000 35 280000 黃春菊犯行使偽造準私文書罪，處有期徒刑捌月。未扣案犯罪所得新臺幣貳拾捌萬元沒收，於全部或一部不能沒收或不宜執行沒收時，追徵其價額。 14 103年4月5日 1800 35 287000 黃春菊犯行使偽造準私文書罪，處有期徒刑捌月。未扣案犯罪所得新臺幣貳拾捌萬柒仟元沒收，於全部或一部不能沒收或不宜執行沒收時，追徵其價額。 15 103年5月5日 1800 35 287000 黃春菊犯行使偽造準私文書罪，處有期徒刑捌月。未扣案犯罪所得新臺幣貳拾捌萬柒仟元沒收，於全部或一部不能沒收或不宜執行沒收時，追徵其價額。 16 103年6月5日 1800 35 287000 黃春菊犯行使偽造準私文書罪，處有期徒刑捌月。未扣案犯罪所得新臺幣貳拾捌萬柒仟元沒收，於全部或一部不能沒收或不宜執行沒收時，追徵其價額。 17 103年6月15日 （加標） 1700 35 290500 黃春菊犯行使偽造準私文書罪，處有期徒刑捌月。未扣案犯罪所得新臺幣貳拾玖萬零伍佰元沒收，於全部或一部不能沒收或不宜執行沒收時，追徵其價額。 18 103年7月5日 1700 35 290500 黃春菊犯行使偽造準私文書罪，處有期徒刑捌月。未扣案犯罪所得新臺幣貳拾玖萬零伍佰元沒收，於全部或一部不能沒收或不宜執行沒收時，追徵其價額。 19 103年8月5日 1800 35 287000 黃春菊犯行使偽造準私文書罪，處有期徒刑捌月。未扣案犯罪所得新臺幣貳拾捌萬柒仟元沒收，於全部或一部不能沒收或不宜執行沒收時，追徵其價額。 20 103年9月5日 1800 35 287000 黃春菊犯行使偽造準私文書罪，處有期徒刑捌月。未扣案犯罪所得新臺幣貳拾捌萬柒仟元沒收，於全部或一部不能沒收或不宜執行沒收時，追徵其價額。 

附表三：乙合會部分
編號 冒標日期 冒標金額 （新臺幣） 尚存活會數 詐得金額 （新臺幣） 主文及宣告刑、沒收 1 102年6月20日 1600 56 470400 黃春菊犯行使偽造準私文書罪，處有期徒刑拾月。未扣案犯罪所得新臺幣肆拾柒萬零肆佰元沒收，於全部或一部不能沒收或不宜執行沒收時，追徵其價額。 2 102年9月20日 1500 53 450500 黃春菊犯行使偽造準私文書罪，處有期徒刑拾月。未扣案犯罪所得新臺幣肆拾伍萬零伍佰元沒收，於全部或一部不能沒收或不宜執行沒收時，追徵其價額。 3 103年1月20日  1500 49 416500 黃春菊犯行使偽造準私文書罪，處有期徒刑拾月。未扣案犯罪所得新臺幣肆拾壹萬陸仟伍佰元沒收，於全部或一部不能沒收或不宜執行沒收時，追徵其價額。 4 103年2月20日 1500 49 416500 黃春菊犯行使偽造準私文書罪，處有期徒刑拾月。未扣案犯罪所得新臺幣肆拾壹萬陸仟伍佰元沒收，於全部或一部不能沒收或不宜執行沒收時，追徵其價額。 5 103年3月20日 1500  49 416500 黃春菊犯行使偽造準私文書罪，處有期徒刑拾月。未扣案犯罪所得新臺幣肆拾壹萬陸仟伍佰元沒收，於全部或一部不能沒收或不宜執行沒收時，追徵其價額。 6 103年12月20日 1700 39 323700 黃春菊犯行使偽造準私文書罪罪，處有期徒刑玖月。未扣案犯罪所得新臺幣參拾貳萬參仟柒佰元沒收，於全部或一部不能沒收或不宜執行沒收時，追徵其價額。 7 103年12月30日 （加標） 1800 39 319800 黃春菊犯行使偽造準私文書罪，處有期徒刑玖月。未扣案犯罪所得新臺幣參拾壹萬玖仟捌佰元沒收，於全部或一部不能沒收或不宜執行沒收時，追徵其價額。 8 104年1月20日 1500 39 331500 黃春菊犯行使偽造準私文書罪，處有期徒刑玖月。未扣案犯罪所得新臺幣參拾參萬壹仟伍佰元沒收，於全部或一部不能沒收或不宜執行沒收時，追徵其價額。